臺灣高等法院民事判決　　　　　　　　　　　　　九十一年度上更(二)字第一二九號
　　上　訴　人　兆記有限公司
　　法定代理人　黃烈玲
　　訴訟代理人　黃炳飛律師
　　被　上訴人　德商赫曼有限公司
　　法定代理人　Matthia.
　　訴訟代理人　黃瑞明律師
　　　　　　　　陳凱君律師
　　　　　　　　丁希正律師
　　右　一　人
　　複　代理人　黃麗蓉律師
右當事人間清償債務事件，上訴人對於中華民國八十六年二月五日臺灣臺北地方法院
八十五年度重訴字第五二一號第一審判決提起上訴，經最高法院第二次發回更審，被
上訴人並為訴之追加，本院於九十三年四月二十日言詞辯論終結，判決如左：
    主      文
上訴駁回。
第一、二審及發回前第三審暨追加之訴訴訟費用，除確定部分外，由上訴人負擔。
    事      實
甲、上訴人方面：
一、聲明：
  (一)原判決不利於上訴人部分廢棄。
  (二)右廢棄部分，被上訴人在第一審之訴駁回。
  (三)更審前訴訟費用除已確定部分外均由被上訴人負擔。
二、陳述：除與原審暨前審判決記載相同者，茲引用之外，補稱略以：
  (一)按依德國民法第七百六十六條第一項規定為使保證契約有效，其意思表示須以書
    面為之。本件借貸雙方為德意志銀行台北分行與上訴人，而德意志銀行慕尼黑分
    行之所以同意與台北分行分擔危險，完全是因為被上訴人之委任，上訴人與德意
    志銀行慕尼黑分行間並無保證契約存在，被上訴人請求上訴人清償保證債務，無
    法律上理由。更何況，德意志銀行台北分行與慕尼黑分行，同屬德意志銀行之分
    行，在法律上人格同一，豈有同時為債權人又為保證人？此由德意志銀行致被上
    訴人之函文內容：「：：有關本行（經本行台北分行）過去對兆記有限公司持有
    之債權，本行提出以下說明：當知貴公司委託本行經本行台北分行以本行名義及
    以本行帳目同意貸款給兆記有限公司，貴公司既為委託人，就對所發生債權負起
    相等於保證人之法律責任」，可知德意志銀行係自動貸款給上訴人，被上訴人本
    可不必代償，其之所以代償雖係基於信用委任，然與上訴人無關，被上訴人所為
    對上訴人而言應屬非債清償，依民法第一百八十條第三款規定，不得請求返還。
  (二)德國民法第七百七十八條有關信用委任之規定，指委託他人以自己之名義及自己
    之計算供給第三人信用者，就該第三人因受領信用所負之債務，委託人應對受託
    人為保證人負其責任，就該第三人因受領信用所負之債務，委託人應對受託人為
    保證人負其責任，明定相當於保證責任，僅存在於委託人與受託人間，並無其他
    及於第三人之規定。
  (三)上訴人本為被上訴人在臺灣之總代理商，被上訴人承包警政署內政部警政署（下
    稱警政署）之警報系統，民國（下同）八十四年四、五月間有批貨運來臺灣須先
    繳納關稅，然被上訴人無錢繳納，乃要上訴人向德意志銀行台北分行貸款，代為
    繳納關稅，上訴人貸款目的既在幫被上訴人繳稅，而稅款本屬被上訴人所應繳納
    ，上訴人基於代理商之立場，受託代為處理，被上訴人豈可出爾反爾不認帳。
  (四)就CRCAS之％ 之３％佣金馬克十四萬四千六百六十四點九二元部分，兩造在起
    訴前曾於
    不爭執，僅爭執未到期。惟據中央信託局八十八年十一月三日（88）中購交一簡
    字第○三三四○號覆函稱「本案係本處代理內政部警政署向德國赫曼公司訂購『
    汰換中央遙控警報系統』乙套，警政署於八十八年七月十三日通知本處本案業已
    驗收完成」，該案既已驗收完成，此筆佣金，上訴人亦得主張抵銷。
　(五)被上訴人是向德意志銀行慕尼黑分行清償，因慕尼黑分行與台北分行均屬於德意
  　志銀行的分行，為同一法人，被上訴人向其中一分行清償，就產生向德志銀行清
    償之效力。至於兩分行的危險分擔協議，是該銀行就內部分行間彼此的績效所為
    的危險分擔，並不直接對第三人發生效力，而由慕尼黑分行承諾承擔此筆放款不
    能收回的風險，以釐清各分行彼此間績效的問題。本件被上訴人並非根據危險分
    擔協議向德意志銀行為清償，亦非根據危險分擔協議而起訴。
三、證據：援用原審暨前審所提證據。
乙、被上訴人方面：
一、聲明：
  (一)上訴駁回。
  (二)第一、二審及發回前第三審訴訟費用除確定部分外均由上訴人負擔。
二、陳述：除與原審暨前審判決記載相同者，茲引用之外，補稱略以：
  (一)被上訴人於原審起訴時，係依德國民法第七百七十四條第一項之規定，請求上訴
    人給付新臺幣（除另有註記外，下同）二百四十四萬五千零一元本息。現因有使
    得合併起訴之數請求權併行提出主張之必要，爰基於同一基礎事實，援用相同之
    聲明，追加依我國民法第五百四十一條第一項、第四百七十八條、第一百七十九
    條等規定，請求上訴人給付上開款項。
  (二)依民法第五百四十一條第一項規定，上訴人仍應給付二百四十四萬五千零一元本
    息與被上訴人：
    上訴人前為被上訴人在台之代理商，被上訴人因八十四年四、五月間應向我國政
    府繳納關係，乃委請上訴人向德意志銀行（台北分行）貸款，代為繳納關稅。惟
    上訴人無法獨力完成向銀行貸款以繳納關稅之受任事項，被上訴人乃基於上訴人
    之委任人地位，向德意志銀行（慕尼黑分行）提供信用，與德意志銀行（慕尼黑
    分行）訂定信用委任契約，擔保上訴人與德意志銀行（台北分行）之貸款，上訴
    人始得以順利取得貸款。上訴人貸得款項，繳付關稅後，嗣經中央信託局退還該
    筆稅款，上訴人本應將該筆因處理委任事務所收取之金錢，交付於委任人即被上
    訴人，惟上訴人迄未交付，茲依民法第五百四十一條第一項規定，請求上訴人交
    付向中央信託局收取之退還關稅款。除被上訴人於本院前審受敗訴判決部分未上
    訴而告確定外，上訴人仍應給付被上訴人二百四十四萬五千零一元本息。
  (三)依民法第四百七十八條規定，上訴人亦應給付二百四十四萬五千零一元本息與被
    上訴人：
    德意志銀行（台北分行）之所以願意貸款予上訴人，係因被上訴人提供信用予德
    意志銀行，被上訴人就該筆貸款之返還是否履行，自有法律上利害關係。而被上
    訴人已基於該法律上利害關係向德意志銀行為清償，並依民法第三百十三條規定
    ，踐行同法第二百九十七條規定之債權讓與之提示與通知，而依同法第三百十二
    條規定承受德意志銀行對上訴人之消費借貸債權。爰依民法第四百七十八條之規
    定，請求上訴人交付向中央信託局收取之退還關稅款。除被上訴人於本院前審受
    敗訴判決部分未上訴而告確定外，上訴人仍應給付被上訴人二百四十四萬五千零
    一元本息。
  (四)依民法第一百七十九條規定，上訴人亦應給付二百四十四萬五千零一元本息與被
    上訴人：
  1.上訴人持有中央信託局退還予被上訴人之關稅款，並無法律上之原因，且由於上
    訴人未以所有之退稅款，清償其向德意志銀行（台北分行）之貸款，亦未將該筆
    款項交付予居於退款名義人之被上訴人，致被上訴人必須以信用委任關係之委任
    人地位，另外提供一筆金錢清償上訴人之貸款，受有該筆金錢短少之損害，而被
    上訴人因此受有該筆金額之金錢利益，故依民法第一百七十九條之規定，上訴人
    自應返還其所受利益，即向中央信託局收取之退還關稅款。除被上訴人於本院前
    審受敗訴判決部分未上訴而告確定外，上訴人仍應給付二百四十四萬五千零一元
    本息予被上訴人。
  2.上訴人雖一再主張被上訴人對德意志銀行之清償，係屬「非債清償」。惟查，被
    上訴人對德意志銀行之清償，乃給付時明知有給付之義務，而非於給付時明知無
    給付義務。而該給付義務，源自被上訴人信用委任德意志銀行貸款予上訴人，被
    上訴人因此必須對德意志銀行負保證人責任，清償債務人即上訴人對德意志銀行
    之債務。是本件並無所謂非債清償之問題。
  (五)德意志銀行台北分行與慕尼黑分行，同屬德意志銀行之分行，法律上人格同一，
    被上訴人與德意志銀行慕尼黑分行之信用委任關係及於德意志銀行台北分行：
  1.德意志銀行慕尼黑分行與台北分行為同一法人格，其內部協議為德意志銀行接受
    被上訴人信用委任契約之內部先行程序，兩分行間並非訂立保證契約。被上訴人
    依德國民法第七百七十八條所定之信用委任契約，委託德意志銀行慕尼黑分行轉
    請台北分行提供信用貸款予上訴人，故就上訴人之系爭貸款債務，被上訴人對於
    德意志銀行應負保證人責任，無分其為慕尼黑分行或台北分行。
  2.德意志銀行已於
    人並多次通知上訴人讓與之事實，並要求償還，是依德國民法第四百零九條第二
    項規定：「債權人已向讓與證書中指名之新債權人開具讓與證書，而新債權人向
    債務人提示此一證書，應視為與讓與通知有相同效力」，本件已生債權讓與之效
    力。
  3.德意志銀行慕尼黑分行及台北分行之人格同一，被上訴人不論向慕尼黑分行清償
    ，或向台北分行清償，均係向德意志銀行清償，依德國法第七百七十四條第一項
    規定：「在保證人向債權人為清償之限度內，債權人對主債務人之債權移轉於保
    證人」，該對主債務人之權利依法當然移轉於被上訴人。
  4.信用委任係使委任人負保證人同一責任，其具有混合委任契約無須要式之特質，
    法律效果之準用不應概解為法律要件之準用，此項保證人責任係依德國民法有關
    信用委任之法律效果而來，故無需另訂書面保證契約。
  (六)被上訴人與德意志銀行（慕尼黑分行）因信用委任關係而生之保證人責任，係以
    兩造間委任關係為原因關係。倘認該委任關係有疑義，亦應認被上訴人代償系爭
    貸款予德意志銀行之行為，乃有利於本人，並不違反本人明示或可得推知之意思
    之適法無因管理，於被上訴人（管理人）為上訴人（本人）支出必要或有益之費
    用，或負擔債務，或受損害時，得請求本人償還其費用及自支出時起之利息，或
    清償其所負擔之債務或賠償其損害。
  (七)德意志銀行係基於被上訴人之信用委任而貸款予上訴人，並非自動貸款，此由銀
    行內部透過風險承擔協議，將貸款風險轉移至與被上訴人直接締約之慕尼黑分行
    後，台北分行始進行放款可證。更何況，依商業常理，銀行並無未經擔保「自動
    放款」之可能。
  (八)就上訴人以佣金馬克十四萬四千六百六十四點九二元主張抵銷部分，為無理由。
    蓋查，兩造代理合約第六條第二項之約定，僅係計算佣金之方式，並非請求權基
    礎，上訴人依該條約定，請求被上訴人給付佣金馬克十四萬四千六百六十四點九
    二元部分，即為無理由。又被上訴人與警政署之CRCAS（即中央遙控警報系統）
    採購案雖已驗收完畢，惟警政署以交貨逾期等為由，扣款不付第三部分30％全部
    款項，有警政署所提之仲裁聲請狀、警政署八十八年七月二十一日（八八）警署
    後字第七一七○○號函可稽，則被上訴人既尚未受領全部之合約價金，依兩造代
    理合約第七條第二項約定，被上訴人即無給付上訴人佣金之必要。
三、證據：除援用原審暨前審所提證據外，補提：(一)德意志銀行債權讓與證書中文、
    德文版各一份；(二)清償債務通知函一件；(三)代理合約一件；(四)仲裁聲請書一件；
    (五)內政部警政署八十八年七月二十一日（八八）警署後字第七一七○○號函一件
    等為證。
    理      由
甲、程序方面：
一、被上訴人德商赫曼有限公司法定代理人已變更為Matthias Mullner，此有經德國
    公證人公證、我國駐德國臺北代表處慕尼黑辦事處驗證之文書、民事委任狀附卷
    可稽（本院卷七五至七七頁），其依法具狀聲明承受訴訟，核無不合。
二、本件被上訴人於原審起訴時，係基於德國民法第七百七十四條第一項之規定，請
    求上訴人返還伊已給付之貸款。迨上訴人提起上訴，並經最高法院第二次發回更
    審時，於本審另追加主張：依我國民法第五百四十一條、第四百七十八條、第一
    百七十九條等規定為訴訟標的（本院卷第一八二至一九○頁），雖上訴人不同意
    被上訴人所為訴之追加，惟因被上訴人於起訴及本審主張之基礎事實為同一，均
    係有關上訴人曾為被上訴人之代理商，被上訴人因承攬警政署工程，進口機器一
    批，應向我國政府繳納關稅，乃委請上訴人向德意志銀行台北分行貸款，代為繳
    納關稅。該筆由上訴人代為繳納之關稅，已由警政署受託人中央信託局照價償還
    予被上訴人，並由上訴人代為受領。惟上訴人並未用以清償德意志銀行之貸款，
    亦未返還予被上訴人。至於該筆貸款已由被上訴人向德意志銀行清償完畢等情之
    事項，就被上訴人主張之事實及證據資料於追加部分均得加以援用，且無害於上
    訴人程序權之保障，則依民事訴訟法第四百四十六條第一項但書、第二百五十五
    條第一項第二款規定，被上訴人所為訴之追加，應予准許，合先敘明。
三、本件被上訴人係設於德國之外國法人，上訴人係設於本國之本國法人，被上訴人
    依據德國民法第七百七十四條第一項、我國民法第五百四十一條第一項、第四百
    七十八條及第一百七十九條等規定，請求上訴人給付被上訴人二百四十四萬五千
    零一元及法定遲延利息。被上訴人主張受讓訴外人德意志銀行對於上訴人基於消
    費借貸法律關係所生之消費借貸返還請求權，而提起本件訴訟。因被上訴人為德
    國法人，故本件係屬涉及德國之民事事件，應適用涉外民事法律適用法。又本件
    性質係屬債權讓與，關於此部分法律之準據法，依涉外民事法律適用法第七條之
    規定，應依原債權之成立及效力所適用之法律。而上訴人與德意志銀行台北分行
    消費借貸契約之訂立係在我國，則債權讓與之原債權之成立及效力所適用之法律
    之準據法即為我國法律。因此，本件債權讓與，對第三人（包括原債務人即上訴
    人）之效力，應依我國法律，併此敘明。
乙、實體方面：
一、被上訴人起訴主張：八十四年四月十七日，上訴人與德意志銀行台北分行簽訂一
    份限額為德國馬克五十萬元之貸款協議，並由伊委託德意志銀行慕尼黑分行擔任
    該貸款協議之保證人，提供信用予上訴人，借貸期間至八十四年六月九日為止。
    嗣上訴人於八十四年四月二十二日、五月三十一日、六月六日分別向德意志銀行
    台北分行借貸六百七十五萬一千八百零九元、二百一十萬元及九萬三千九百四十
    二元，合計總貸款為八百九十四萬五千七百五十一元。因上訴人於清償期限未依
    約定清償，德意志銀行慕尼黑分行遂被要求以保證人之地位清償該筆債務。而德
    意志銀行慕尼黑分行之所以擔任該筆貸款之保證人，乃因伊之委託，依據德國民
    法第七百七十八條關於信用委任之規定，德意志銀行慕尼黑分行遂要求伊履行保
    證人責任，伊已清償該筆債務，基於債權移轉之關係，伊自取得上開德意志銀行
    對上訴人之貸款債權等情。爰依德國民法第七百七十四條第一項規定，求為命上
    訴人給付伊八百九十四萬五千七百五十一元，並加給法定遲延利息之判決（原審
    判命上訴人給付被上訴人三百五十三萬八千零一元及其法定遲延利息，駁回被上
    訴人其餘之請求。上訴人就其敗訴部分提起上訴；被上訴人就其敗訴中之五百十
    六萬七千七百五十元部分提起附帶上訴，其餘二十四萬元敗訴部分未據聲明不服
    。本院前前審就原審命上訴人給付之金額超過二百四十四萬五千零一元本息部分
    廢棄，駁回被上訴人該部分之訴及其附帶上訴，並駁回上訴人其餘之上訴，兩造
    各就敗訴部分提起第三審上訴，最高法院將其中關於命上訴人給付被上訴人二百
    四十四萬五千零一元本息部分廢棄，發回本院，而駁回被上訴人之上訴，是被上
    訴人請求金額逾二百四十四萬五千零一元本息部分，已告確定。又被上訴人於最
    高法院此次發回更(二)審時，另追加依我國民法第五百四十一條第一項、第四百七
    十八條、第一百七十九條等規定，請求判令上訴人給付上開數額即二百四十四萬
    五千零一元本息）。
二、上訴人則以：德意志銀行慕尼黑分行與台北分行間所簽訂者應係危險承擔協議而
    非保證契約，而德意志銀行慕尼黑分行之所以同意與台北分行分擔危險，完全是
    受被上訴人之委託，伊與被上訴人或德意志銀行慕尼黑分行間並無保證契約存在
    。依德國民法第七百七十八條有關信用委任之規定，委託人對於第三人因受領信
    用所負之債務，固應對受託人負相當於保證責任，惟本件信用委任關係僅存在於
    被上訴人與受託人德意志銀行慕尼黑分行之間，並無使該效力及於其他第三人之
    規定。德意志銀行係自動貸款予伊，被上訴人本可不必代償，其之所以代償雖是
    基於信用委任，然與伊無關。被上訴人主張代償後取得保證人之求償權，實乏法
    律上依據，被上訴人所為，應屬非債清償，依民法第一百八十條第三款規定，自
    不得請求返還。縱認伊對被上訴人負有債務，惟被上訴人對伊亦負有如下之債務
    ，可供抵銷：(1)被上訴人承包警政署之警報系統，於八十四年四、五月間有批貨
    要運來臺灣，依規定須先繳納關稅，乃要求伊代墊應繳付之稅款六百五十四萬二
    千四百零九元，被上訴人對伊負有上開墊款及自八十四年四月二十五日起至清償
    日止按年息百分之五計算之利息債務。 (2)系爭債務一覽表第二項所列CRCAS之
    ％之３％佣金馬克十四萬四千六百六十四點九二元部分，已完工驗收，應已到期
    。上述總計伊可供抵銷之金額，已超過被上訴人所請求之金額等語，資為抗辯。
三、被上訴人主張德意志銀行台北分行與慕尼黑分行，同屬德意志銀行之分行，在法
    律上人格同一，上訴人公司與德意志銀行慕尼黑分行間並無保證契約存在，而德
    意志銀行台北分行與慕尼黑分行間所訂定者為「 RISK ASSUMPTION AGREEMENT」
    而非「 THE CONTRACT OF GUARANTEE」，即危險承擔協議，亦即德意志銀行所屬
    分行間就系爭貸款之風險承擔所為之內部協定，八十四年四月十七日，上訴人與
　　德意志銀行台北分行簽訂一份限額為德國馬克五十萬元之貸款協議，借貸期間至
　  八十四年六月九日為止，並由被上訴人委託德意志銀行慕尼黑分行提供信用予上
    訴人，德意志銀行慕尼黑分行依據被上訴人之信用委任契約，向該行台北分行表
    明願承擔系爭貸款之風險並指示同意貸款予上訴人。嗣上訴人於八十四年四月二
    十二日、五月三十一日、六月六日分別向德意志銀行台北分行借款六百七十五萬
    一千八百零九元、二百一十萬元及九萬三千九百四十二元，合計總貸款金額為八
    百九十四萬五千七百五十一元，嗣上訴人並未依約清償，德意志銀行慕尼黑分行
    承擔危險後，遂依據德國民法第七百七十八條關於信用委任之規定，要求被上訴
    人履行保証人責任清償該筆債務，被上訴人並已清償該筆債務等事實，業據被上
    訴人提出上訴人與德意志銀行台北分行之貸款協議（原審卷第八頁、第九頁）、
    德意志銀行慕尼黑分行代償貸款之證明（原審卷第一二頁）、被上訴人清償貸款
    並取得債權之證明（原審卷第一五頁、第一六頁）、被上訴人催告上訴人清償債
    務函（原審卷第一八頁）為證、且有德意志銀行慕尼黑分行之保證函（原審卷第
    一○○頁至第一○四頁）在卷佐證，並為上訴人所不爭執，堪信為真實。
四、被上訴人雖主張伊委託德意志銀行慕尼黑分行，經由該行台北分行提供信用並貸
    款予上訴人，伊既為該貸款之委託人，依德國民法第七百七十八條規定，委託他
    人以自己之名義及自己之計算供給第三人信用者，就該第三人因受領信用所負之
    債務，委託人應對受託人為保證人負其責任，又該保證責任固僅存在於伊與德意
    志銀行慕尼黑分行之間，再依德國民法第七百七十四條規定，在保證人向債權人
    清償之限度內，債權人對主債務人之債權移轉於保證人，則伊清償系爭貸款後，
    基於債權移轉關係，自取得德意志銀行慕尼黑分行對上訴人之貸款請求權，進而
    向上訴人請求返還系爭借款云云，上訴人則以前揭情詞抗辯。經查：
　(一)本件被上訴人與德意志銀行慕尼黑分行，均為依據德國法律設立之法人，被上訴
  　人與該分行訂立前揭信用委任契約，亦未約定雙方應適用之準據法，此為兩造所
    不爭執，依涉外民事法律適用法第六條第二項之規定，被上訴人與德意志銀行慕
    尼黑分行間所訂立之信用委任契約關係，自應適用德國法為其準據法。惟本件係
    被上訴人基於債權移轉之關係，行使德意志銀行慕尼黑分行對上訴人之貸款請求
    權，依涉外民事法律適用法第七條規定，其準據法應依原債權之成立及效力所適
    用之法律，即本國法，殊無疑義。
　(二)德意志銀行台北分行、慕尼黑分行既同為德意志銀行之分行，法律上人格同一，
  　而被上訴人竟一方面主張德意志銀行慕尼黑分行、台北分行間係成立危險承擔協
    議，非屬保證契約，另一方面主張其與德意志銀行慕尼黑分行成立信用委任契約
    ，對於德意志銀行台北分行應負保證人責任，已顯矛盾。又被上訴人並非系爭貸
    款契約之當事人，何以就該貸款應負保證責任？前述信用委任契約，其效力何以
    及於上訴人、德意志銀行台北分行、慕尼黑二分行間之危險分擔協議，其法律效
    果何以及於第三人？被上訴人均未敘明其依據，則其主張依債權移轉關係，依據
    德國民法第七百七十四條第一項規定，逕向上訴人請求返還借款，洵非有理，自
    不應准許。
五、被上訴人又主張上訴人本為伊在台灣之總代理商，伊承包警政署之警報系統，八
    十四年四、五月間有批貨運來台灣須先繳納關稅，然伊無錢繳納政府關稅，乃委
    請上訴人向德意志銀行台北分行貸款，代納關稅，惟上訴人無法獨力完成向銀行
    貸款以繳納關稅之受任事項，伊乃基於上訴人之委任人地位，向德意志銀行慕尼
    黑分行提供信用，與德意志銀行慕尼黑分行訂定信用委任契約，擔保上訴人與德
    意志銀行台北分行之貸款，上訴人始得以順利取得貸款。上訴人貸得款項，繳付
    關稅後，嗣經中央信託局退還該筆稅款，上訴人本應將該筆因處理委任事務所收
    取之金錢，交付於委任人即伊，惟上訴人迄未交付，茲依民法第五百四十一條第
    一項規定，請求上訴人交付向中央信託局收取之退還關稅款六百五十四萬二千四
    百零九元等情，業據提出海關進出口貨物稅費繳納證影本（原審卷第七七頁）、
    被上訴人八十四年十月十八日電傳上訴人信函及其譯本（原審卷第七五頁、第七
    六頁）、被上訴人八十四年十二月十九日所提對帳單（同上卷第七四頁）在卷佐
    證，並為上訴人所不爭執，信屬實在。按受任人因處理委任事務，所收取之金錢
    、物品及孳息，應交付於委任人，固為民法第五百四十一條所明文規定，查本件
    上訴人經被上訴人委以代繳關稅，其因而自德意志銀行台北分行貸得款項，並已
    繳納關稅六百五十四萬二千四百零九元完畢，此為兩造所不爭執，雖該筆關稅業
    經中央信託局退還予上訴人，惟兩相抵銷後，亦僅使上訴人得向被上訴人請求返
    還代繳稅款之債權消滅，被上訴人尚不得依上開規定，請求上訴人給付自中央信
    託局退還之關稅款，被上訴人此部分之請求，即非有據，不應准許。
六、被上訴人另主張德意志銀行台北分行之所以願意貸款予上訴人，係因伊提供信用
    透過德意志銀行慕尼黑分行予德意志銀行台北分行之內部協議，伊就該筆貸款之
    返還是否履行，自有法律上利害關係，而伊已基於該法律上利害關係向德意志銀
    行為清償，並依民法第三百十三條規定踐行同法第二百九十七條規定之債權讓與
    之提示與通知，而依同法第三百十二條規定承受德意志銀行對上訴人之消費借貸
    債權，爰依民法第四百七十八條規定，請求上訴人返還上開消費借貸款，除本院
    前審受敗訴（即抵銷成立）部分未上訴而告確定外，上訴人仍應給付二百四十四
    萬五千零一元。按就債之履行有利害關係之第三人為清償者，於其清償之限度內
    ，承受債權人之權利，但不得有害於債權人之利益，為民法第三百十二條所明文
    規定，查上訴人與德意志銀行台北分行間訂有消費借貸契約，而被上訴人與德意
    志銀行慕尼黑分行間復成立信用委任契約，依信用委任契約之關係，德意志慕尼
    黑分行應與德意志銀行台北分行成立危險分擔協議，由德意志銀行慕尼黑分行承
    諾該借款不能收回之風險，若該借款不能收回，除應代償外，被上訴人對於該借
    款應負保證人責任，又德意志銀行台北分行與慕尼黑分行既屬同一法人格，則被
    上訴人清償德意志銀行台北分行或慕尼黑分行之借款債務，均對德意志銀行發生
    清償效力，又因被上訴人對該借款負保證人責任，則被上訴人就該借款之清償即
    有利害關係，依上開規定，被上訴人於其清償之限度內，承受債權人即德意志銀
    行對於上訴人之權利。末查上訴人依系爭借貸契約既有返還借款之義務，被上訴
    人承受貸與人請求返還借款之權利，依民法第三百十三條之規定，仍應依債權讓
    與之提示與通知程序，始生效力。本件借款貸與人德意志銀行業於八十四年十一
    月十三日向被上訴人開具讓與證書，被上訴人亦多次通知上訴人該讓與事實並要
    求償還借款，此有讓與證書、通知催告函（本院卷第一○八頁至第一一一頁）附
    卷足憑，並為上訴人所不爭執，本件被上訴人已踐行債權讓與之提示與通知，其
    依民法第四百七十八條規定，請求上訴人返還上開消費借貸款，自應准許。被上
    訴人所為返還消費借貸款之請求，既經審認為有理由，則其追加不當得利部分，
    即毋庸再予審酌，附此敘明。
七、按二人互負債務，而其給付種類相同，並均屆清償期者，各得以其債務與他方之
    債務互相抵銷，民法第三百三十四條定有明文。因之，主張抵銷，必須雙方間互
    負有債務始可，苟僅一方對他方負有債務，則縱為抵銷之抗辯，亦不生抵銷之效
    力。本件上訴人又辯稱對被上訴人有債權，原來未到期，現已到期可供抵銷等語
    。經查：
　(一)上訴人主張伊代被上訴人給付松員股份有限公司之款項計二十四萬元，此有被上
  　訴人於八十四年十二月十九日所提對帳單影本（原審卷第七四頁）在卷佐證，並
    為被上訴人所不爭執，上訴人此部分抵銷之抗辯，為有理由，應予准許，此經最
    高法院於八十八年三月十二日以八十八年度台上字第五一四號判決駁回被上訴人
    此部分之上訴而告確定。
　(二)關於上訴人擔任CRCAS 合約代理人，上訴人主張被上訴人應支付上訴人佣金二三
    九、○二四．○九馬克，折合新台幣四、五六七、七五○元部分，業經原審判准
    抵銷，被上訴人提起附帶上訴，由發回前本院（八十五年度重訴字第五二一號）
    判決駁回其附帶上訴，被上訴人提起上訴，經最高法院以八十八年度台上字第五
    一四號判決駁回被上訴人上訴而告確定。
　(三)關於三百台ECN600警報器之佣金，上訴人主張擔任被上訴人採購三○○台ECN600
    警報器，兩造代理依合約第六條約定，被上訴人應支付契約 FOB淨交易量百分之
    五的佣金給上訴人，嗣由至偉公司參加投標且得標，契約總價為三千三百八十六
    萬元，被上訴人應交付百分之五佣金一百六十九萬三千元部分，此部分其中六十
    萬元，原審將之與前揭二十四萬元並列共計八十四萬元判准抵銷，被上訴人就此
    提起附帶上訴，發回前本院將此部分併計為一百六十九萬三千元，判准抵銷，被
    上訴人提起上訴，經最高法院以八十八年度台上字第五一四號判決駁回被上訴人
    上訴而告確定。
　(四)上訴人主張伊擔任CRCAS合約代理人，被上訴人應支付伊佣金％之 ３％即一四
　  四、六六四‧九二馬克，因該 CRCAS系統已驗收完成，該佣金給付期限業已到期
    ，伊自得向被上訴人主張抵銷云云，並提出中央信託局八十八年十一月三日中
    購交一簡字第○三三四○號函（本院八十八年度上更(一)字第一三七號卷第七七頁
    ）為證，惟依兩造所定代理合約第二項約定：「1.（略）2.於客戶拒絕支付完全
    價金前，將不付任何佣金．．．」（本院卷第一一五頁），查被上訴人與警政署
    之CRCAS採購案，仍有合約爭議，警政署雖已驗收完畢，卻未核發第三部分 ％
    之全部款項，反以交貨逾期等理由扣款，此有被上訴人所提仲裁聲請狀（本院卷
    第一二六頁、第一三六頁）、警政署八十八年七月二十一日（八八）警署後字第
    七一七○○號函（ 本院卷第一三七頁至第一四二頁）附卷可考，本件CRCAS之採
    購案，業經警政署於八十八年七月十三日通知中央信託局購科處已驗收完成，固
    有前揭中央信託局函為證，惟依兩造間前述給付佣金之約定，被上訴人應給付之
    條件尚未成就，且依該代理合約之約定，上開條件若不成就毋論應歸責於何方，
    上訴人均無上述佣金請求權，上訴人以警政署不支付全部價金係可歸責於被上訴
    人辦理保固所致，並主張抵銷，殊非有據，不應准許。
八、綜上所述，上訴人得主張抵銷之金額並經判決確定之金額為六百五十萬零七百五
    十元，經抵銷後，被上訴人僅得請求上訴人給付二百四十四萬五千零一元，從而
    被上訴人本於委任、借貸、第三人清償之法律關係，為訴之追加，請求上訴人給
    付二百四十四萬五千零一元及自起訴狀繕本送達翌日即八十五年四月十八日起至
    清償日止按年息百分五計算之利息部分，為有理由，應准許之。原審就上開應准
    許部分（其餘部分已確定）為被上訴人勝訴之判決，核無不合，上訴意旨指摘此
    部分判決不當，求予廢棄改判，為無理由，應予駁回。
九、兩造其餘攻擊防禦方法及其他未經援用之證據，經斟酌尚無礙於本院前述之認定
    ，無一一論究之必要。
十、據上論結，本件上訴為無理由，追加之訴為有理由，依民事訴訟法第四百四十九
    條第一項、第七十八條，判決如主文。
中　　　華　　　民　　　國　　九十三　　年　　　五　　　月　　　四　　　日
                              民事第十七庭
                                  審判長法  官　黃　騰　耀
                                        法  官　楊　絮　雲
                                        法  官　許　文　章
正本係照原本作成。
如不服本判決，應於收受送達後二十日內向本院提出上訴書狀，其未表明上訴理由者
，應於提出上訴後二十日內向本院補提理由書狀（均須按他造當事人之人數附繕本）
上訴時應提出委任律師或具有律師資格之人之委任狀；委任有律師資格者，另應附具
律師資格證書及釋明委任人與受任人有民事訴訟法第四百六十六條之一第一項但書或
第二項（詳附註）所定關係之釋明文書影本。
中　　　華　　　民　　　國　　九十三　　年　　　五　　　月　　　十　　　日
　　　　　　　　　　　　　　　　　　　　書記官　陳　明　俐
附註：
民事訴訟法第四百六十六條之一（第一項、第二項）：
對於第二審判決上訴，上訴人應委任律師為訴訟代理人。但上訴人或其他法定代理人
具有律師資格者，不在此限。
上訴人之配偶、三親等內之血親、二親等內之姻親，或上訴人為法人、中央或地方機
關時，其所屬專任人員具有律師資格並經法院認為適當者，亦得為第三審訴訟代理人
。
